【裁判字號】    99,易,2185
【裁判日期】    991201
【裁判案由】    恐嚇取財等
【裁判全文】
臺灣高雄地方法院刑事判決              99年度易字第2185號
公  訴  人  臺灣高雄地方法院檢察署檢察官
被      告  蔡誌發
上列被告因恐嚇取財案件，經檢察官提起公訴（99年度偵字第26
968 號），本院判決如下：
    主  文
蔡誌發幫助犯恐嚇取財罪，處有期徒刑肆月，如易科罰金，以新
臺幣壹仟元折算壹日。
    事  實
一、蔡誌發可預見將自己所有之金融機構存款帳戶之存摺、提款
    卡及密碼等物提供予他人使用，可能幫助他人遂行恐嚇取財
    之犯罪目的，竟仍基於幫助他人犯恐嚇取財罪之不確定故意
    ，於不詳時、地，將其所有於中華郵政股份有限公司高雄岡
    山郵局（下稱高雄岡山郵局）開立之帳號0000000-0000000
    號帳號存摺、提款卡及密碼等物，交予真實姓名、年籍均不
    詳之擄鴿勒贖集團成員，以供該集團使用。嗣該擄鴿勒贖集
    團取得蔡誌發前揭帳戶之存摺、提款卡及密碼等物後，即共
    同基於恐嚇取財之犯意聯絡，由該集團內某成員於不詳時、
    地，以不詳方式，先竊取劉瑞堅所飼養而委託賽鴿協會在臺
    北縣東北角沿海進行飛行訓練之賽鴿1 隻，再經由該賽鴿腳
    環上所註記之聯絡電話，於民國99年3 月24日13時許，撥打
    電話予劉瑞堅，向其恫稱：若欲讓鴿子飛返，須匯款至指定
    帳戶，以贖回賽鴿，否則將對賽鴿不利云云，並以傳送簡訊
    方式將蔡誌發前揭高雄岡山郵局帳號，傳送予劉瑞堅，致使
    劉瑞堅心生畏懼，隨即指示其妻子許鳳珠，於同日13時43分
    許，至彰化縣社頭鄉○○路○ 段195 號「社頭郵局」，以臨
    櫃匯款方式，將新臺幣（下同）3 千元匯入蔡誌發前揭帳戶
    內，旋遭提領一空，劉瑞堅因而得以取回遭擄獲之賽鴿。嗣
    經法務部調查局偵辦其他洗錢防制案件時，發現蔡誌發前揭
    帳戶資金往來有異，循線而查悉上情。
二、案經彰化縣警察局移送臺灣高雄地方法院檢察署檢察官偵查
    起訴。
    理  由
壹、證據能力部分：
    按被告以外之人於審判外之陳述，雖不符刑事訴訟法第159
    之1至第159條之4之規定，而經當事人於審判程序同意作為
    證據，法院審酌該言詞陳述或書面陳述作成時之情況，認為
    適當者，亦得為證據。當事人、代理人或辯護人於法院調查
    證據時，知有第159條第1項不得為證據之情形，而未於言詞
    辯論終結前聲明異議者，視為有前項之同意，刑事訴訟法第
    159之5定有明文。查本件檢察官、被告均對於本判決所引用
    之傳聞證據，同意作為證據，本院審酌上開證據作成時之情
    狀，並無違法或不當等情形，且與本案相關之待證事實具有
    關聯性，認為以之作為本案之證據亦屬適當，依前揭規定，
    認均應有證據能力。
貳、實體部分：
一、訊據被告蔡誌發矢口否認有何幫助恐嚇取財犯行，辯稱：因
    為伊沒有使用高雄岡山郵局帳戶，就都放在機車坐墊下，時
    間一久，就忘記了，也不知道是什麼時候遺失的，共遺失郵
    局帳戶存摺、提款卡這2 樣東西，是99年5 月間，伊的麵店
    要結束，請桃園的朋友匯錢，想到郵局存摺、提款卡放在機
    車坐墊下，才知道遺失，去郵局辦掛失時，郵局人員說伊的
    帳戶已被凍結云云。經查：
(一)、高雄岡山郵局帳戶（局號：000000-0、帳號：000000-0號）
    係被告親自申辦之事實，業據被告於警詢時坦承不諱（見警
    卷第2頁），並有查詢帳戶最新交易資料2份在卷可稽（見警
    卷第9、10頁），足認前揭帳戶確為被告所申辦之事實。
(二)、擄鴿勒贖集團之成員於99年3 月24日13時許，撥打電話予劉
    瑞堅，向其恫稱：若欲讓鴿子飛返，須匯款至指定帳戶，以
    贖回賽鴿，否則將對賽鴿不利云云，並以傳送簡訊方式將被
    告前揭高雄岡山郵局帳號，傳送予劉瑞堅，致使劉瑞堅心生
    畏懼，隨即指示其妻子許鳳珠，於同日13時43分許，至彰化
    縣社頭鄉「社頭郵局」，以臨櫃匯款方式，將3 千元匯入被
    告前揭帳戶內，旋遭提領一空等情，業經劉瑞堅於警詢中證
    述甚詳（見警卷第5 、6 頁），復有劉瑞堅提出之郵政國內
    匯款單1 紙（見警卷第8 頁）。再者，擄鴿勒贖集團成員以
    電話對劉瑞堅告以：若欲讓鴿子飛返，須匯款至指定帳戶，
    以贖回賽鴿，否則將對賽鴿不利等語，衡諸社會一般通念及
    經驗法則，已足使劉瑞堅理解不依指示匯款，渠費心養訓之
    賽鴿將無法取回或生還，渠因而心生畏懼，遂依指示匯款，
    自屬對劉瑞堅施以恐嚇取財之犯行。綜上，足證被告親自申
    辦之高雄岡山郵局帳戶，已為擄鴿勒贖集團所持用，並用以
    作為恐嚇劉瑞堅匯入款項之帳戶甚明。
(三)、被告雖否認有幫助恐嚇取財之犯行，並以前揭情詞置辯。惟
    查：
 1、被告對於如何發覺其高雄岡山郵局帳戶遺失乙節，供述前後
    不一，其於警詢時，先稱：高雄岡山郵局帳戶都放在伊使用
    的重機車置物箱內，於99年5 月間某日清晨，伊發現機車坐
    墊遭人撬開，那本帳戶存摺及提款卡都不見，因為忙於工作
    ，延至隔月才向郵局掛失，想說僅有帳戶存摺及提款卡不見
    而已，且帳戶內才剩100 餘元，所以沒向警方報案等語（見
    警卷第2 頁）；於偵查中，供稱：高雄岡山郵局帳戶，都放
    在機車坐墊下，時間一久，伊就忘記了，也不知道是什麼時
    候遺失的，是99年5 月間，伊的麵店要結束，請桃園的朋友
    匯錢，想到郵局存摺、提款卡放在機車坐墊下，才知道遺失
    等情（見偵卷第11頁、第12頁）；於本院審理時，卻稱：存
    簿掉了，伊也不曉得，很久沒有使用郵局帳戶，放在機車置
    物箱中，是剛好有次伊寄送麵條給朋友才知道遺失了等詞（
    見本院易字卷第18頁）。故被告究竟是發現機車坐墊遭人撬
    開而查知前揭帳戶存摺、提款卡遺失？抑是其經營之麵店要
    結束，請桃園的朋友匯錢；或者寄送麵條給朋友才知悉前揭
    帳戶存摺、提款卡遺失？被告3 次訊問過程中，對於如何發
    覺其前揭帳戶存摺、提款卡遺失乙節，竟有3 種版本，是以
    被告申辦之前揭帳戶存摺、提款卡遺失與否，已令人高度質
    疑。
 2、參以存簿、提款卡等物乃個人處理日常生活金錢流向所必要
    之物，且現今社會恐嚇取財集團橫行，多係利用他人之帳戶
    以行恐嚇取財犯行，報章雜誌亦多有報導，則被告為成年人
    ，對目前恐嚇取財集團犯罪手法透過報章雜誌之報導應會有
    所理解，則其知悉自己之帳戶遺失，而甘冒自己之帳戶為恐
    嚇取財集團所利用之風險放任帳戶遭人盜用而不立即掛失，
    顯與常情有違；又一般通常智識之人為防存簿、提款卡遺失
    遭盜領，均不至隨意將該等存摺、提款卡及密碼置放於同一
    處，以防一旦遺失時遭人盜領使用。被告於偵訊時，稱：伊
    共遺失高雄岡山郵局帳戶的存摺、提款卡這2 樣東西，提款
    卡密碼沒有遺失，密碼是548686，6 組數字，取其諧音我是
    發啦發啦等語（見偵卷第12頁、第13頁），可知該帳戶密碼
    容易記憶，且被告有能力記住密碼，然常人卻不易猜得該密
    碼；但持被告申辦之高雄岡山郵局提款卡至提款機提領劉瑞
    堅匯款者，係於99年3 月24日13時21分55秒至提款機前，迄
    同日13時24分54秒即提領完畢，有監視器翻拍照片14張附卷
    可稽（見警卷第17頁至第30頁），顯見該提領者知悉被告申
    辦之高雄岡山郵局帳戶提款卡密碼，僅花費3 分鐘時間就將
    劉瑞堅匯款提領一空；再參以行竊者在不知提款卡密碼之狀
    況下，甚少僅竊取他人之存摺、提款卡，既無法提款，僅徒
    增被查緝之風險而已。又自恐嚇取財者之角度而言，渠等既
    知以他人帳戶掩飾犯行，當亦明瞭社會上一般正常之人如發
    覺帳戶存摺、提款卡失竊或遺失情事，為防止竊賊或拾得者
    擅領存款或擅用帳戶，必旋於發現後立即向金融機構辦理掛
    失，在此情形下，若猶然以各該竊得或拾得之帳戶作為指示
    被害人匯入款項之犯罪工具，即有可能無法提領犯罪所得，
    致渠大費周章從事之犯行成空，是以實行恐嚇取財者若非確
    信該帳戶所有人不會辦理掛失，不至於以該帳戶從事於財產
    犯罪，而該等確信與把握，在該帳戶乃係出於所有人之有意
    交付並容任使用之情形。故被告上開辯詞，與常理不符，實
    難採信，應認被告係將其申辦之高雄岡山郵局帳戶存摺、提
    款卡及密碼交予某真實姓名、年籍不詳之人使用之事實。
(四)、綜上，被告對於其所提供之前揭帳戶，將被用來作為恐嚇取
    財等犯罪之工具已有預見並認識，嗣擄鴿勒贖集團成員果利
    用該帳戶據以恐嚇取財，被告空言否認幫助恐嚇取財犯行，
    顯係事後卸責之詞，不足採信。被告幫助恐嚇取財犯行，事
    證明確，犯行堪以認定。
二、按刑法上之幫助犯，係對於犯罪與正犯有共同之認識，而以
    幫助之意思，對於正犯資以助力，而未參與實施犯罪之行為
    者而言（最高法院75年度台上字第1509號、84年度台上字第
    5998號、88年度台上字第1270號判決意旨參照），故未參與
    實施犯罪構成要件之行為，且係出於幫助之意思提供助力，
    即屬幫助犯。本案被告將前揭高雄岡山郵局帳戶存摺、提款
    卡及密碼等物，交付予不詳姓名、年籍之竊鴿勒贖集團成員
    ，雖因而使該擄鴿勒贖集團成員得基於恐嚇取財之犯意，向
    劉瑞堅施以恐嚇行為，致劉瑞堅心生畏懼，而依指示委託其
    妻匯款3 千元入被告前揭帳戶內，遂行其恐嚇取財之犯行，
    然被告單純提供帳戶存摺、提款卡及密碼供人使用之行為，
    並不等同於向劉瑞堅施以恐嚇取財行為，亦無證據證明被告
    有參與恐嚇取財犯行之構成要件行為，則被告提供帳戶之存
    摺、提款卡及密碼供人使用之行為，對於前開擄鴿勒贖集團
    遂行恐嚇取財犯行，資以助力，揆諸上開判決意旨，自應論
    以幫助犯。故核被告蔡誌發所為，係犯刑法第30條第1 項、
    第346 條第1 項之幫助恐嚇取財罪。又被告幫助他人犯恐嚇
    取財罪，為幫助犯，應依刑法第30條第2 項之規定減輕其刑
    。
三、本院審酌被告提供前揭帳戶之存摺、提款卡及密碼供他人非
    法使用，幫助犯罪者隱匿真實身份，助長社會財產犯罪風氣
    及增加追緝犯罪之困難度，實屬不該，且犯後飾詞卸責，未
    見悔意，且曾有強盜、詐欺、恐嚇、違反著作權法等前科，
    有臺灣高等法院被告前案紀錄表附卷可稽，素行非佳，檢察
    官求處有期徒刑6 月固屬有據，惟念其高中肄業之學歷、從
    事高速公路拓寬工程、已離婚、小孩與其父母同住等生活狀
    況，其所為僅為幫助行為，尚未實際參與恐嚇取財之犯行，
    可非難性較輕，及劉瑞堅受恐嚇取財之金額為3 千元等一切
    情狀，量處如主文所示之刑，並諭知以新臺幣1 千元折算1
    日之易科罰金折算標準，以資懲儆。
據上論斷，應依刑事訴訟法第299 條第1 項前段，刑法第30條、
第346條第1項、第41條第1項前段，刑法施行法第1條之1，判決
如主文。
本案經檢察官賴寶合到庭執行職務。
中    華    民    國    99    年    12    月    1     日
                    刑事第十二庭  審判長法  官  黃建榮
                                        法  官  王品惠
                                        法  官  陳川傑
以上正本證明與原本無異。
如不服本判決應於收受送達後10日內向本院提出上訴書狀，並應
敘述具體理由；如未敘述上訴理由者，應於上訴期間屆滿後20日
內向本院補提理由書（均須按他造當事人之人數附繕本）「切勿
逕送上級法院」。
中    華    民    國    99    年    12    月    1     日
                                        書記官  郭南宏
附錄法條：
中華民國刑法第346條
（恐嚇取財得利罪）
意圖為自己或第三人不法之所有，以恐嚇使人將本人或第三人之
物交付者，處六月以上五年以下有期徒刑，得併科一千元以下罰
金。
以前項方法得財產上不法之利益，或使第三人得之者，亦同。
前二項之未遂犯罰之。

司法院資訊處製作；財團法人民間司法改革基金會備份。
